臺灣桃園地方法院民事判決　　　　　　　95年度訴字第1381號
原　　　告　甲○○
　　　　　　　　　　　　之6
訴訟代理人　江松鶴　律師
被　　　告　財政部國有財產局
法定代理人　丙○○
訴訟代理人　乙○○
複　代理人　丁○○
上列當事人間請求確認通行權存在事件，於民國96年1 月16日辯
論終結，本院判決如下：
    主    文
確認原告對被告所有坐落於桃園縣龍潭鄉○○○段六四六地號、
六五五地號、六五六地號、六五七地號、六四五地號、六六二地
號土地上，如附圖所示紅色寬度四米之道路，地號編號分別為六
四六（Ａ）土地（面積零點零壹零柒公頃）、六五五（Ａ）土地
（面積零點零零壹玖公頃）、六五六（Ａ）土地（面積零點零壹
零陸公頃）、六五七（Ａ）土地（面積零點零零零貳公頃）、六
四五（Ａ）土地（面積零點零貳捌零公頃）、六六二（Ａ）土地
（面積零點零零零貳公頃），面積合計零點零伍壹陸公頃範圍內
之土地有通行權存在，被告並應容忍原告舖設柏油路通行上開土
地。
訴訟費用由被告負擔二分之一，餘由原告負擔。
    事實及理由
壹、程序方面
一、按「國有財產撥給各地國家機關使用者，名義上雖仍為國有
    ，實際上即為使用機關行使所有人之權利，故本院對於是類
    財產，向准由管領機關起訴，代國家主張所有權人之權利。
    」（最高法院51年台上字第2680號判例參照）。查本件原告
    訴請對系爭646 地號等土地有通行權，系爭土地所有權人均
    為中華民國，管理者為財政部國有財產局，揆諸前揭說明，
    自應以管領機關即財政部國有財產局為被告，代國家主張所
    有權人之權利，合先敘明。
二、按訴狀送達後，原告不得將原訴變更或追加他訴，但有下列
    各款情之一者，不在此限：「．．．二請求之基礎事實同一
    者。．．．」，民事訴訟法第255條第1項第2款定有明文。
    本件原告起訴時原聲明請求被告應將坐落於桃園縣龍潭鄉○
    ○○段646 地號土地如起訴狀附圖所示黃色部分土地（寬度
    四米，面積以實測為準）之通行權存在，被告應容忍原告舖
    設柏油路通行上開土地。於民國（下同）95年10月16日具狀
    將其請求變更為：「一、確認原告就被告所有系爭第646 地
    號，如附圖所示紅色646 （Ａ）部分土地（擬使用四米道路
    ，面積0.0107公頃）之通行權存在，被告應容忍原告舖設柏
    油路通行上開土地。二、確認原告就被告所有系爭第655 地
    號，如附圖所示紅色655 （Ａ）部分土地（擬使用四米道路
    ，面積0.0019公頃）之通行權存在，被告應容忍原告舖設柏
    油路通行上開土地。三、確認原告就被告所有系爭第656 地
    號，如附圖所示紅色656 （Ａ）部分土地（擬使用四米道路
    ，面積0.0106公頃）之通行權存在，被告應容忍原告舖設柏
    油路通行上開土地。四、確認原告就被告所有系爭第657 地
    號，如附圖所示紅色657 （Ａ）部分土地（擬使用四米道路
    ，面積0.0002公頃）之通行權存在，被告應容忍原告舖設柏
    油路通行上開土地。五、確認原告就被告所有系爭第645 地
    號，如附圖所示紅色645 （Ａ）部分土地（擬使用四米道路
    ，面積0.0280公頃）之通行權存在，被告應容忍原告舖設柏
    油路通行上開土地。六、訴訟費用由被告負擔。」。嗣又於
    96 年1月16日具狀變更聲明追加請求為：「一、確認原告就
    被告所有系爭第646 地號，如附圖所示紅色646 （Ａ）部分
    土地（擬使用四米道路，面積0.0107公頃）之通行權存在，
    被告應容忍原告舖設柏油路通行上開土地。二、確認原告就
    被告所有系爭第655 地號，如附圖所示紅色655 （Ａ）部分
    土地（擬使用四米道路，面積0.0019公頃）之通行權存在，
    被告應容忍原告舖設柏油路通行上開土地。三、確認原告就
    被告所有系爭第656 地號，如附圖所示紅色656 （Ａ）部分
    土地（擬使用四米道路，面積0.0106公頃）之通行權存在，
    被告應容忍原告舖設柏油路通行上開土地。四、確認原告就
    被告所有系爭第657 地號，如附圖所示紅色657 （Ａ）部分
    土地（擬使用四米道路，面積0.0002公頃）之通行權存在，
    被告應容忍原告舖設柏油路通行上開土地。五、確認原告就
    被告所有系爭第645 地號，如附圖所示紅色645 （Ａ）部分
    土地（擬使用四米道路，面積0.0280公頃）之通行權存在，
    被告應容忍原告舖設柏油路通行上開土地。六、確認原告就
    被告所有系爭第662 地號，如附圖所示紅色662 （Ａ）部分
    土地（擬使用四米道路，面積0.0002公頃）之通行權存在，
    被告應容忍原告舖設柏油路通行上開土地。」，原告前後請
    求之基礎事實相同，合於民事訴訟法第255 條第1 項第2 款
    規定，爰依法准許之。
三、次按確認法律關係成立或不成立之訴，非原告有即受確認判
    決之法律上利益者，不得提起之。民事訴訟法第247 條第1
    項前段定有明文。又所謂即受確認判決之法律上利益，係指
    法律關係之存否不明確，原告主觀上認其在法律上之地位有
    不安之狀態存在，且此種不安之狀態，能以確認判決將之除
    去者而言（最高法院52年度台上字第1240號判例意旨可資參
    照）。而今原告提起本件確認通行權存在之訴訟，依被告之
    抗辯，其確已否認原告之通行權，故原告對於被告所有前開
    土地是否有通行權存在此法律關係即有不安之狀態存在，必
    須藉確認判決之法律上利益除去此不安之狀態，是原告就其
    請求確認就被告所有上開土地有通行權存在部分，自有即受
    確認判決之法律上利益無疑。
貳、實體方面
一、原告起訴主張：
(一)、緣原告所有坐落於桃園縣龍潭鄉○○○段586 地號之土地
      ，地目：田，使用地類別：農牧用地，現為原告為農牧之
      使用。因土地處內陸與公路無適宜之聯絡，致原告土地無
      法為通常之使用。從地籍圖觀之，原告之土地若欲通行至
      公路則須通行被告中國華民國（管理人：財政部國有財產
      局）所有坐落同地段646 地號等土地。按「土地因與公路
      無適宜之聯絡，致不能為通常使用者，土地所有人得行周
      圍地以至公路。但對於通行地因此所受之損害，應支付償
      金。」，為民法第787條第1項所明定。
(二)、原告所有系爭586 地號土地為農牧用地，目前由原告在土
      地上畜牧羊群，為運送羊群之需要，需有能通行大貨車之
      聯外道路。惟目前原告之土地鄰僅有約1 米之田埂，再連
      接約3 米田埂始至聯外之柏油道路，原告之大貨車無法進
      入狹窄之田埂，再者，田埂之泥土路面亦恐無法負荷承載
      羊群之大貨車重量，故原告請求舖設柏油路面之4 米道路
      通行權，俾利原告之土地使用。另按實施區域計劃地區建
      築管理辦理辦法第11條第2 項規定：「建築基地以私設通
      路連接道路者，其通路寬度不得小於左列標準：三、長度
      大於20公尺者為5 公尺。」，本件原告欲通行之長度約為
      123.55公尺，參照上開規定，則通路寬度不得小於5 公尺
      ，本件非建築基地，故原告酌予請求4 米路寬通行，尚無
      不當。又依原告所提出桃園縣龍潭鄉三坑村村長證明書可
      知，坐落龍潭鄉○○○段646 、656 地號間之道路，係自
      日據時期築有之村道約4 至5 公尺寬，提供農村糧食、肥
      料運送及農機等通行。再者，依林務局所拍攝之航測圖之
      圖例說明可知，於67年間本件通行道路即大於3 米，故原
      告請求四米路寬通行，確無不妥。
(三)、原告否認被告所提出附圖及相片18張之泥土路之通行，且
      被告所提出前開泥土路之所有權係為何人所屬？是否為既
      成道路？均未見被告提出說明，原告否認有路權可使用。
      若按被告所出示之附圖及相片係未登錄之土地，依土地法
      之規定及實務判例之見解，則該土地係屬國有財產，則被
      告是否同意原告通行，亦請被告表示意見。
二、被告則以：
(一)、查原告所有坐落桃園縣龍潭鄉○○○段586 地號土地並非
      袋地，原告尚可藉連接原告土地之向北之現有道路通行，
      並非無適宜之道路。又原告係自94年1 月13日始取得586
      地號土地，經被告現場查勘上開土地，其上尚興建有電力
      公司之大型電塔、房舍、水塔、圍籬等諸多建築物，其建
      築物均係於原告取得586 地號土地前既已存在，按原告所
      主張通行之位置僅有一約1 米之田埂通道連約3 米田埂，
      始至柏油路面，其僅得供人及農作機具通行，依前述諸多
      建物面積及其材料以觀，於興建時，必非由原告所主張通
      行之位置出入運輸，足證原告於取得586 地號土地前，其
      前手即非從原告主張通行之位置出入，當時應如被告前稱
      係於土地向北之現有道路通行，是原告土地既非袋地，應
      無民法第787條之適用，原告所請，自非允洽。
(二)、原告主張通行之位置現為約1 米之田埂再連接3 米田埂，
      始至柏油路面，如按原告主張須4 米寬之道路，比對現場
      路面，須被通行之土地除系爭之646 地號土地外，是否包
      含毗鄰之656 地號之土地？或前述兩筆土地均須容忍原告
      通行？原告所請是否允當？再系爭土地，被告前已出租他
      人耕作使用，如按原告主張行系爭土地，勢必影響承租人
      及其承租耕作之面積，進而減損國有土地之利用價值，故
      原告是否除通行系爭土地外，無其他道路出入其所有之58
      6 地號土地？被告認原告實無通行被告管領之系爭國有土
      地之必要。另經被告查勘原告所有坐落桃園縣龍潭鄉○○
      ○段586 地號土地周圍道路現況，發覺原告除原連接渠土
      地向北之道路外，尚有向南之道路連接原告土地，其均為
      3 至4 米之碎石或硬土路面，且該道路均可連接至鄰近之
      7 米柏油道路，故原告尚非僅有一條聯外之道路通行，另
      被告發現原告土地西側鐵門當日即開啟，車輛均由前述向
      南之道路出入至鄰近7 米柏油公路，顯見原告平日即從該
      道路通行，並無困難，是原告主張須通行被告所管理之國
      有土地實非必要。
(三)、次查林務局農林航空測量所於83年間拍攝原告所有土地附
      近之空照圖，被告所主張原告土地旁連接向北之道路自83
      年時即已存在，縱其路徑與現今狀況稍有不同，然仍連接
      大龍潭砂石場旁之7 米之道路，均與現況無異，足證原告
      土地當時係由西側向北之道路出入而非袋地，況現今尚有
      向南之道路可供通行，是原告實無須通行被告所管理之國
      有土地更明等語置辯。並答辯聲明：原告之訴駁回。
三、兩造不爭執之事實：
(一)、坐落於桃園縣龍潭鄉○○○段586 地號土地（地目：田，
      使用分區：一般農業區，使用地類別：農牧用地，面積
      8,49 5平方公尺，權利範圍：全部）土地為原告於93年12
      月31因買賣取得，此有土地登記謄本1紙在卷可按。
(二)、坐落於同縣鄉段646 地號（地目：田，使用分區：一般農
      業區，使用地類別：農牧用地，面積4,581 平方公尺，權
      利範圍：全部）、655 地號（地目：田，使用分區：一般
      農業區，使用地類別：農牧用地，面積256 平方公尺，權
      利範圍：全部）、656 地號（地目：田，使用分區：一般
      農業區，使用地類別：農牧用地，面積3,180 平方公尺，
      權利範圍：全部）、657 地號（地目：田，使用分區：一
      般農業區，使用地類別：農牧用地，面積46平方公尺，權
      利範圍：全部）、645 地號（地目：道，使用分區：一般
      農業區，使用地類別：交通用地，面積704 平方公尺，權
      利範圍：全部）、662 地號（地目：水，使用分區：一般
      農業區，使用地類別：水利用地，面積303 平方公尺，權
      利範圍：全部）等土地，所有權人均為中華民國，由被告
      管理中，並有土地登記謄本6紙附卷可憑。
四、本件原告主張其所有之586 地號土地，現因與公路無適當聯
    絡之通路而為袋地等情，為被告所否認，並以事實及理由欄
    實體部分二所載等語置辯。經查：按土地因與公路無適宜之
    聯絡，致不能為通常使用者，土地所有人得通行週圍地以至
    公路，民法第787 條第1 項前段定有明文。所謂土地與公路
    無適宜之聯絡，致不能為通常使用之情形，並不以土地絕對
    不通公路為限，即不限於土地四周皆不通公路（袋地），或
    雖有他道可通公路，但其聯絡並不適宜，致不能為通常使用
    之情形，如費用過鉅，具有危險或非常不便（準袋地）者亦
    包括在內（最高法院84年度台上字第1479號判決意旨參照）
    。而公路之意義並非僅限於國道或省（市市線之公
    有道路，基於土地通行必要之考量，凡可供公眾通行、有相
    當寬度且可容易及安全通行之道路均屬之。又所謂不能為通
    常使用，並不以該需通行之土地上有房屋或有人居住必要，
    而係以土地使用現況為判斷標準。土地現狀是否不能為通常
    使用，應斟酌土地之形狀、面積、位置及用途定之。且其現
    有之聯絡是否為已足，應依現在使用土地之方法為判斷，並
    不以從來之使用方法為準。又所謂之周圍地，不以與袋地或
    準袋地直接相鄰者為限，倘不通公路之土地與公路間，有二
    筆以上不同所有人之土地，為達通行之目的，此二筆以上不
    同所有人之土地，均屬周圍地。經本院分別於94年9 月30日
    、95年2 月24日及同年12月1 日會同兩造及及桃園縣大溪地
    政事務所測量人員履勘系爭土地結果，原告所有系爭586 地
    號土地係地貌平坦的農牧用地，該土地四周沿線以鐵皮圍起
    ，圍牆內現畜養紐西蘭羊多隻，土地西側堆放土方，並設有
    閘門。又系爭586 地號土地目前聯外通道，一條是由東側被
    告管領之645 地號土地進入，行經被告管理之646 地號、65
    6 地號等土地，前段約4 米寬、中段約2 米寬、終段約1 米
    寬，為既有之石頭路面（見本院94年壢簡調字第111 號卷第
    23頁至27頁相片所示）；另一條則係由系爭586 地號土地西
    側閘門處由586- 3地號（該筆土地係第三人邱傳榮等人共有
    之土地，見本院94年壢簡調字第111 號卷第75頁至79頁土地
    登記謄本）往南方向，需行經其他筆舊河床未登錄土地始連
    到現有既成道路，車道寬約2. 5米至3 米左右之泥土碎石路
    面，以時速約20公里速度，約需8 、9 分鐘才能通到既成柏
    油道路，且行車時路面巔簸不穩（即以被告於本院94年壢簡
    調字第111 號所提出附圖，見該卷第93頁，從Ｐ2 、Ｐ3 、
    Ｐ4 、Ｐ5 、Ｐ6 或Ｐ7 行駛至Ｐ8 原告所有系爭586 地號
    土地），此有本院94年9 月30日、95年2 月24日及同年12月
    1 日勘驗筆錄、路線草圖及被告呈報之現場照片共30幀在卷
    可稽，並為兩造所不爭執。又上開二聯外通路分係泥土或碎
    石路面，前者（即東側）聯外通路，無法供車輛通行，後者
    （即西側）聯外通路，不僅與現有既成柏油道路相距甚遠，
    且行車時呈巔簸不穩狀況，兩者均極易受氣侯因素影響而呈
    積水、泥濘狀，動輒難以甚或中斷通行，對各該用路人之生
    命、身體之安全有潛在危險性，此於雨天步行或行車時，其
    危險性猶甚，是以上開二條聯外通路，顯然未達足供原告為
    一般穩定通行使用之程度，亦即就原告所有系爭586 地號土
    地而言，該土地四周雖非皆不通公路之袋地，其雖有他道可
    通公路，但或因距離過遠，或因路面過於狹窄具有危險且非
    常不便，職是，原告所有系爭586 地號土與公路並無適宜之
    聯絡，致使原告不能就該土地為目前養殖畜牧運送羊隻等通
    常使用，則原告所有系爭586 地號土地符合民法第78 7條第
    1 項規定堪可認定。
五、按「前項情形，有通行權人應於通行必要之範圍內，擇其周
    圍地損害最少之處所及方法為之。」、「有通行權人，於必
    要時，得開設道路。」，亦為民法第787 條第2 項、第788
    條前段所分別明定。而所謂通行之必要範圍、周圍地損害最
    小之處所及方法，應依社會通常之觀念，就附近周圍地之地
    理狀況、相關公路位置、與通行必要土地之距離、相鄰土地
    利用人之利害得失及其他各種情事，按具體事例斟酌判斷之
    ，查：
(一)、首先應論究者乃原告之通行權應擇何筆周圍地通行，本件
      與原告所有586 地號土地相鄰，可直接與道路相連者，有
      由東側被告所管理之同段645 號土地進入，經過646 地號
      、657 地號等土地至原告所有586 地號土地，道路總長僅
      約為123.55公尺（見桃園縣大溪地政事務所95年12月1 日
      土地複丈成果圖所示Ａ至Ｂ）；如選擇從系爭586 地號土
      地西側通路通行至現有既成柏油路，不僅路途遙遠不便，
      已如前所述，而且除需經過被告所管理國有土地外，尚需
      經過第三人邱傳榮、賴天助等人所共有之同段586-3 地號
      、586-4 地號及多筆現未登錄之土地，客觀上實非損害最
      少之周圍地甚明。本院審酌上開目前與586 地號土地相聯
      絡東側既存通路所在之土地，其使用情形應已達一定時間
      ，若以前揭設有通路之土地為優先擇定之對象，非但可較
      符合系爭土地所在地區之使用現況，且與聯外道路間之距
      離最短，且若准原告通行該既存通路，並未造成兩造過大
      負擔，應係最符合損害最小的之通行道路，又不致於過度
      改變相關用路人之習慣，復參以被告當庭亦表明：若排除
      西側道路的話，原告主張的通行道路是損害最小，也是通
      行距離最短的等語（見本院96年1 月16日言詞辯論筆錄）
      ，是以，本院認本件原告通行權之對象，應優先考量前揭
      系爭586 土地東側通行之現有既存通路土地，堪認係586
      地號土地周圍地中造成損害最少之處所及方法。
(二)、原告主張其通行權範圍應存在於附圖所示紅色寬度4 米之
      道路土地上，且被告應容忍原告舖設柏油路通行上開土地
      ，以便供其將來為運送羊群大貨車通行使用等語，此為被
      告所反對，並辯稱：縱有通行之必要，道路以3 米寬才適
      當，且無需舖柏油路面云云。按袋地通行權人為其通行之
      需要，固得通行於他人之土地上，但其通行權範圍應以必
      要者為限，而於考量通行權必要範圍時，固應考量通行權
      人主觀上通行目的、需要，客觀上是否為一般人所認同，
      更應同時慮及避免通行權所在之土地所有權人權利遭到過
      度壓抑，並注意其對相關土地將來之發展，以衡平雙方利
      益。查原告所提出如附圖所示紅色寬4 米之道路，沿線需
      經過並利用到655 地號、645 地號、656 地號、646 地號
      、65 7地號及622 地號等範圍內之土地，又前揭6 筆土地
      均係屬國有且由被告管理中，目前646 地號土地出租予第
      3 人李後順，655 地號出租予江正發、江正明及江正財，
      656 地號出租予羅仕立，另657 地號則出租予邱月娥等情
      ，業據被告提出國有耕地租賃契約書4 份影本附卷可參（
      見本院卷第32頁至第36頁）。而系爭出租土地，分別係由
      承租人耕作使用中，其中645 地號土地地目為「道」，使
      用地類別本為「交通用地」，故以之做道路使用，本無不
      妥，另662 地號地目為水，使用地類別為「水利用地」，
      以及657 地號土地部分，原告主張系爭通行道路僅占用前
      開土地面積各2 平方公尺，影響亦屬不大，又系爭通行道
      路既係以鄰地既存通路為基礎並加以拓寬，或沿土地地籍
      線取直（655 地號土地與645 地號土地相鄰處）或沿相鄰
      土地地籍線（645 地號土地與656 地號土地、647 地號土
      地相鄰處）或依二土地地籍線為系爭道路中心取直（656
      地號土地與646 地號土地相鄰處），當可改善現既存通路
      過於狹窄，過往行人通行其間所可能造成之危險，不僅對
      前開土地使用現況影響最小，客觀上亦不甚妨礙被告或各
      土地承租人就各筆剩餘土地整體之利用，且除足供原告運
      送畜牧羊群通行使用之所需外，對前揭供通行使用土地將
      來交通或農產運輸、農業機具通行之便利性亦將助益甚多
      ，復參以目前國內交通道路，甚或鄉○○○道路大皆已舖
      設柏油路面，以利行人及車輛行走，以及當今車輛之使用
      已成日常生活必要代步工具或運輸工具，是於前開4 米寬
      道路舖設柏油路面，當符合現代化田間產業道路使用之所
      需等情，堪認原告主張其通行權範圍應存在於附圖所示紅
      色寬度4 米之道路土地上，且被告應容忍原告舖設柏油路
      通行上開土地，復不甚妨害被告就剩餘土地之利用，符合
      現今社會對通行道路之所需，堪認並未逾越必要之範圍。
      至被告辯稱：縱有通行之必要，道路以3 米寬才適當，且
      無需舖柏油路面云云，委無足採。
六、從而，原告依民法第787 條、第788 條規定，請求確認其就
    對被告所有坐落於桃園縣龍潭鄉○○○段646 地號、655 地
    號、656 地號、657 地號、645 地號、662 地號土地上，如
    附圖所示紅色寬度四米之道路，編號分別為646 （Ａ）土地
    （面積0.0107公頃）、655 （Ａ）土地（面積0.00 19 公頃
    ）、656 （Ａ）土地（面積0.0106公頃）、657 （Ａ）土地
    （面積0. 0002 公頃）、645 （Ａ）土地（面積0.0280 公
    頃）、662 （Ａ）土地（面積0.0002公頃），面積合計0.05
    16公頃範圍內之土地有通行權存在，並訴請被告應容忍原告
    舖設柏油路通行上開土地，均為有理由，應予准許。
七、因共有物分割、經界或其他性質類似事件涉訟，由敗訴當事
    人負擔訴訟費用顯失公平者，法院得酌量情形，命勝訴之當
    事人負擔其一部，民事訴訟法第80條之1 著有明文。本件為
    確認通行權範圍之訴，法院應本於公平原則，為兩造決定損
    害最少之通行範圍，並不受兩造聲明之拘束，核其性質，應
    類似於共有物分割、經界等之形成訴訟，本件原告起訴雖於
    法有據，然被告之應訴亦係本於自身利益而不得不然，本院
    斟酌兩造於訴訟程序進行中所互為之攻擊、防禦方式必要與
    否，爰依職權酌定如主文所示之訴訟費用負擔。
八、兩造其餘之攻擊或防禦方法及未經援用之證據資料，經本院
    審酌後，認均不足影響本判決之結果，自無逐一論駁之必要
    ，併予敘明。
據上論結，原告之訴為有理由，依民事訴訟法第78條、第80條之
1，判決如主文。
中　　華　　民　　國　　96　　年　　1 　　月　　30　　日
                  民事第一庭    法　官　汪智陽
以上正本證明與原本無異。
如對本判決上訴，須於判決送達後20日內向本院提出上訴狀。
                                書記官　葉菽芬
中　　華　　民　　國　　96　　年　　1 　　月　　30　　日
